【裁判字號】    98,上,1155
【裁判日期】    990406
【裁判案由】    返還不當得利
【裁判全文】
臺灣高等法院民事判決                  98年度上字第1155號
上  訴  人  台北富邦商業銀行股份有限公司
法定代理人  乙○○
訴訟代理人  賴盛星律師
複  代理人  蔡美君律師
被  上訴人  喬達國際股份有限公司
法定代理人  甲○○
訴訟代理人  程學文律師
複  代理人  劉揚浩律師
上列當事人間返還不當得利等事件，上訴人對於中華民國98年9
月30日臺灣臺北地方法院98年度訴字第966號第一審判決提起上
訴，本院於99年3月23日言詞辯論終結，判決如下：
    主  文
上訴駁回。
第二審訴訟費用由上訴人負擔。
    事實及理由
一、上訴人主張：被上訴人原名雷霆運通有限公司（下稱雷霆公
    司），其與喬達國際股份有限公司合併後，雷霆公司消滅，
    由喬達公司概括承受其權利義務。原審共同被告岳潔雅前為
    被上訴人公司之財務經理，被上訴人先後於89年8月11日、
    同年月16日至上訴人建國分公司開設活期存款帳號：000000
    000000（嗣改為000000000000，下稱系爭活期存款帳戶）、
    支票存款帳號：000000000000（嗣改為000000000000），均
    約定應憑留存被上訴人公司印章、執行董事劉世強（Alex L
    iu）及財務經理岳潔雅（Jessica Yueh）之英文簽名始得付
    款。惟因雙方往來多年，故被上訴人簽發支票時，偶爾欠缺
    董事劉世強之簽名，上訴人建國分公司均經被上訴人承辦人
    要求通融而先予付款，再由被上訴人事後補具簽名。嗣岳潔
    雅分別於93年12月6日及94年7月15日持蓋有被上訴人公司印
    鑑及岳潔雅英文簽名，但欠缺執行董事劉世強簽名之取款憑
    條，欲提領系爭活期存款帳戶內新台幣（下同）3萬元、及7
    20萬1,100元，因岳潔雅以急需使用該款項並允諾事後補齊
    劉世強之簽名為由，要求上訴人先行付款。上訴人承辦人不
    疑有他，乃同意如數給付。詎被上訴人嗣後卻以岳潔雅冒領
    其存款，且取款憑條欠缺執行董事劉世強簽名，與被上訴人
    留存於上訴人建國分公司之印鑑樣式不符為由，請求上訴人
    返還遭岳潔雅侵占之差額166萬3,600元。雖經本院96年度上
    字第767號確定判決（以下簡稱本院確定判決）認岳潔雅有
    冒領之事實，上訴人之清償對被上訴人不生效力。上訴人因
    而依確定判決清償被上訴人消費寄託款166萬3,600元。惟岳
    潔雅利用擔任被上訴人公司財務經理之機會，冒領上開款項
    ，自屬執行職務而不法侵害上訴人，對上訴人應負侵權行為
    損害賠償責任；被上訴人亦應就岳潔雅前揭侵權行為負僱用
    人之連帶賠償責任。爰依民法第184條第1項、第188條第1項
    之規定請求被上訴人與岳潔雅連帶給付上訴人166萬3,600元
    ，及自98年3月10日起至清償日止按週年利率百分之五計算
    之利息。並願供中央政府建設公債96年度甲類第5期（A9610
    5）債票為擔保聲請宣告假執行。原審判決上訴人敗訴，上
    訴人聲明不服提起上訴，上訴聲明：原判決關於駁回後開第
    二項之訴部分廢棄。被上訴人應與岳潔雅連帶給付上訴人16
    6萬3,600元，及自起訴狀繕本送達翌日起至清償日止按週年
    利率百分之五計算之利息。並願供中央政府建設公債94年度
    甲類第7期（A94107）債票為擔保請准宣告假執行（上訴人
    於原審依不當得利返還請求權請求岳潔雅給付前揭款項，經
    原審判決上訴人勝訴，岳潔雅未聲明不服而告確定）。
二、被上訴人則以：被上訴人未曾概括授權上訴人得不依留存印
    鑑付款，上訴人縱因岳潔雅之行為受有損害，亦係因其未依
    原留存印鑑付款之行為所致，上訴人故意或重大過失違反系
    爭消費寄託契約，與岳潔雅是否實施不法侵害行為間，並無
    因果關係。且岳潔雅持欠缺約定留存印鑑之取款憑條，向上
    訴人提領款項之行為，並非執行職務之行為，亦無成立侵權
    行為之餘地。又上訴人對岳潔雅縱有侵權行為損害賠償請求
    權，惟已罹於2年之時效而消滅，上訴人自不得再要求被上
    訴人負連帶賠償責任。再者，被上訴人辦理開戶時，即約定
    取款憑條必須與留存印鑑相符，此一約定即為避免他人其濫
    用職務所設之監督機制，故被上訴人對岳潔雅之選任及監督
    ，已盡相當之注意，上訴人依民法第188條第1項之規定，請
    求被上訴人負連帶賠償責任，自屬無據。另本院確定判決認
    被上訴人並無任何過失，且判令上訴人需給付被上人166萬3
    ,600元，本院確定判決認定之事實及判斷之事項，應生既判
    力及爭點效之效力，上訴人自不得再為不同之主張等語，資
    為抗辯。答辯聲明：上訴駁回。如受不利判決，願供擔保請
    准免為假執行宣告。
三、兩造不爭執事項（見本院卷第38頁）：
  (一)岳潔雅前為被上訴人之財務經理，被上訴人於89年8月11日
    、同年月16日向上訴人建國分公司開設系爭活期存款帳戶及
    支票存款帳戶（帳號原為000000000000，嗣改為0000000000
    00），均約定以被上訴人公司印章及其董事劉世強（Alex L
    iu）及財務經理岳潔雅（Jessica Yueh）之英文簽名式樣作
    為往來之憑證。
  (二)被上訴人分別於93年12月6日及94年7月15日以蓋有被上訴人
    公司大章及岳潔雅英文簽名之取款憑條（欠缺劉世強之簽名
    ），向上訴人建國分公司提領被上訴人系爭活期存款帳戶內
    3萬元及720萬1,100元。嗣被上訴人以岳潔雅未獲授權，且
    所出具之取款憑條欠缺劉世強之簽名，與被上訴人留存於上
    訴人之往來式樣不符，並主張該款係遭其財務經理岳潔雅冒
    領，請求上訴人返還其中473萬1,100元，惟同日託收石其山
    為發票人之支票2紙，經被上訴人屆期提示受領303萬7,500
    元。被上訴人乃依委任法律關係請求上訴人賠償166萬3,600
    元。經原法院以96年度訴字第1201號判決被上訴人敗訴後，
    被上訴人聲明不服提起上訴，並追加訴訟標的依民法第603
    條、第602條準用第478條規定為同一聲明。嗣經本院以96年
    度上字第767號判決上訴駁回，惟追加之訴部分上訴人應如
    數給付上開款項予被上訴人，並經最高法院以97年台上字第
    1216號裁定駁回上訴而告確定。
四、上訴人主張岳潔雅以蓋有被上訴人公司大章及岳潔雅英文簽
    名之取款憑條（欠缺劉世強之簽名），向上訴人建國分公司
    提領被上訴人系爭活期存款帳戶內3萬元及720萬1,100元，
    上訴人據以付款因而受有166萬3,600元之損害。岳潔雅為被
    上訴人公司之財務經理，岳潔雅執行領款職務時，對上訴人
    為前揭侵權行為，被上訴人應依民法第188條第1項規定，與
    岳潔雅連帶負賠償責任。惟為上訴人所否認，並以前揭情詞
    置辯。查：
  (一)按民法第188條第1項所謂受僱人因執行職務不法侵害他人之
    權利，不僅指受僱人因執行其所受命令，或委託之職務自體
    ，或執行該職務所必要之行為，而不法侵害他人之權利者而
    言，即受僱人之行為，在客觀上足認為與其執行職務有關者
    ，始足當之。
  (二)本件兩造於開立系爭活期存款帳戶時，已約明被上訴人將其
    公司執行董事劉世強、財務經理岳潔雅簽字及其公司印章合
    併留存，簽蓋於印鑑卡上，作為被上訴人爾後支取款項時驗
    對之依據，為兩造所不爭執。準此，被上訴人依約即不得僅
    憑蓋有上訴人公司印文及岳潔雅英文簽名之取款憑條，將上
    訴人系爭活期存款帳戶之款項交付持有取款憑條者。至上訴
    人主張：被上訴人曾多次授權僅以被上訴人公司印章及岳潔
    雅個人簽名即得付款云云，固提出票據委託付款切結書及票
    據影本為證（見原審卷第11頁至第15頁）。惟依上開票據委
    託付款切結書及票據所示，僅足認定被上訴人曾於94年6月
    至8月間，就僅蓋被上訴人公司印章及岳潔雅英文簽名所簽
    發之本票、支票，於各該票據到期日（或票載發票日）當日
    分別出具切結書，表示發票人簽章不符但仍願支付該票據金
    額，而個別授權被上訴人仍予付款，尚不足據以認定被上訴
    人已概括授權僅憑被上訴人公司印章及岳潔雅簽名即可提領
    系爭活期存款帳戶內存款。況上訴人於該事件中亦自陳：若
    支票上缺乏如留存往來印鑑所示，則要被上訴人另行逐筆出
    具切結書等語在卷，有本院調閱96年度訴字第1201號卷可憑
    (見該卷第79頁反面)，益徵被上訴人並未授權上訴人得僅憑
    蓋有被上訴人公司印文及岳潔雅英文簽名之取款憑條即交付
    系爭活期存款帳戶之款項。至上訴人聲請訊問證人即該公司
    助理專員沈佩姿雖證稱：其於94年4月時曾聽到旁邊之支存
    經辦說，被上訴人公司之人員要求先讓存款轉到支存，老闆
    一定會來補簽名。證人並在當天下午三點半後打電話看劉世
    強有無在公司等情（見原審卷第144頁至第145頁）。惟證人
    沈佩姿並未見過系爭取款憑條（見原審卷第13頁正、反面)
    ，是以其前揭陳證之情形是否岳潔雅提領之系爭取款憑條，
    尚非無疑，參酌證人沈佩姿復證稱劉世強並未概括授權上訴
    人得不需憑三個簽名即可付款（筆錄同前）。是以證人沈佩
    姿前揭陳證不能為上訴人有利之認定。至被上訴人雖曾以岳
    潔雅前揭領款行為認涉有業務侵占罪嫌，並對岳潔雅提出刑
    事告訴，固有上訴人提出刑事告訴狀在卷可參（見原審卷第
    152頁)。惟細譯該告訴狀所載，係被上訴人查帳時發現該公
    司資金短少，岳潔雅乃簽立自白書坦承侵占被上訴人公司款
    項，被上訴人據以提起業務侵占告訴等情。是以被上訴人既
    係以岳雅潔侵占公司資金之內部事由據以提出業務侵占之刑
    事告訴，核與本件岳雅潔未獲被上訴人公司授權對外向上訴
    人建國分公司提領系爭款項，非屬執行職務行為無涉。上訴
    人援引證人沈佩姿前揭證言、告訴狀等據以證明被上訴人曾
    多次授權岳潔雅以前揭方式向上訴人具領存款，或被上訴人
    提出業務侵占之刑事告訴為由，認岳潔雅冒領被上訴人設於
    上訴人之活期存款，乃其執行職務行為云云，要屬無據。
  (三)又岳潔雅前於96年度訴字第1201號確定判決事件中曾證稱：
    其有把公司公款當成其私款匯出作為個人用途，匯款給鍾鏽
    蓮是支付互助會會款，另因姚嘉儀有簽好一本空白支票交付
    其使用，其會在票期前匯款至姚嘉儀支票存款帳戶以供兌現
    ，故匯款1,124,000元至姚嘉儀帳戶即係用以支付其所使用
    姚嘉儀支票到期之票款，至於匯款3,037,500元至蔡麗鴻帳
    戶，則是其私人幫蔡麗鴻週轉，被上訴人公司對於其匯款及
    以客票辦理貼現並不知情等語明確（見該卷第121頁至第122
    頁）。另於前揭事件中之證人鍾鏽蓮亦證稱：94年7月15日
    有受領岳潔雅所匯之互助會款539,600元等語在卷（見該卷
    第123頁）。互核以觀，足見岳潔雅係為自己私人用途而為
    提領行為，難認上訴人有授與岳潔雅代理權以辦理上開匯款
    及客票貼現之情事。
  (四)復按活期存款，謂存款人憑存摺或依約定方式，隨時提取之
    存款，銀行法第7條定有明文。亦即存款人只須憑存摺或約
    定方式即得隨時提取消費寄託存款。是以被上訴人只須憑前
    揭約定之被上訴人公司印章、執行董事劉世強（Alex Liu）
    及財務經理岳潔雅（Jessica Yueh）之英文簽名取款憑條，
    上訴人即得付款。而本件係岳潔雅持蓋有被上訴人公司印鑑
    及岳潔雅英文簽名，但欠缺執行董事劉世強簽名之取款憑條
    ，據以提領被上訴人寄託於被上訴人建國分公司之消費寄託
    款，已如前述，是以岳潔雅並無須表明其財務經理身分始得
    提領消費寄託款之情事，實際上岳潔雅亦無以被上訴人財務
    經理身分向上訴人提領消費寄託款。岳潔雅持不合約定取款
    憑條據以向上訴人提取款項，在客觀上難認為與其執行財務
    經理之職務相關。被上訴人遽以岳潔雅為上訴人之財務經理
    ，即認岳潔雅以不合約定之取款憑條所為取款為執行職務行
    為，並令被上訴人就岳潔雅之行為負連帶賠償責任，要無所
    據，不應准許。
  (五)被上訴人前以上訴人建國分公司僅憑蓋有被上訴人公司印鑑
    及岳潔雅英文簽名，但欠缺執行董事劉世強簽名之取款憑條
    據以付款予岳潔雅，對被上訴人不生清償效力為由，請求上
    訴人返還消費寄託款166萬3,000元，經本院以96年度上字第
    767號判決被上訴人勝訴確定，已如前述。依該確定判決亦
    認定被上訴人未概括授權上訴人僅憑被上訴人公司印章及岳
    潔雅簽名即可提領系爭活期存款帳戶內存款；被上訴人亦不
    負授權、表見代理之責；且岳潔雅至上訴人建國分公司辦理
    系爭提、存款及匯款手續係岳潔雅擅自所為，且非受被上訴
    人之指示，難認被上訴人對於該提款者之行為得為指揮、監
    督。因而認上訴人主張過失相抵、損益相抵均無理由，已詳
    載於判決理由甚明。核其無顯然違背法令，且上訴人復未提
    出新訴訟資料足以推翻前揭判斷，詎上訴人於敗訴確定後，
    復再以岳潔雅前揭提領行為屬執行職務行為，認有侵害上訴
    人，據以請求被上訴人負連帶賠償責任，顯屬無據。
五、綜上所述，上訴人主張岳潔雅持不合約定之取款憑條向上訴
    人建國分公司提領活期存款，為執行職務行為，不足為採。
    從而，上訴人依民法第184條第1項、第188條第1項之規定請
    求被上訴人應與岳潔雅連帶給付上訴人166萬3,600元，及自
    98年3月10日起至清償日止按週年利率百分之五計算之利息
    ，為無理由，不應准許。其假執行之聲請，亦失所依附，應
    併駁回。原審為上訴人敗訴之判決，及駁回其假執行之聲請
    ，並無不合。上訴意旨指摘原判決此部分不當，求予廢棄改
    判，為無理由，應予駁回。
六、本件事證已明，兩造其餘攻擊防禦方法及未經援用之證據，
    經本院審酌後，核與本件之結論，不生影響，爰不一一贅述
    ，附此敘明。
七、據上論結，本件上訴為無理由，依民事訴訟法第449條第1項
    、第78條，判決如主文。
中    華    民    國    99    年    4     月    6     日
                    民事第八庭
                        審判長法  官 劉勝吉
                              法  官 連正義
                              法  官 蘇芹英
正本係照原本作成。
如不服本判決，應於收受送達後20日內向本院提出上訴書狀，其
未表明上訴理由者，應於提出上訴後20日內向本院補提理由書狀
（均須按他造當事人之人數附繕本）上訴時應提出委任律師或具
有律師資格之人之委任狀；委任有律師資格者，另應附具律師資
格證書及釋明委任人與受任人有民事訴訟法第466條之1第1項但
書或第2項（詳附註）所定關係之釋明文書影本。
中    華    民    國    99    年    4     月    6     日
                              書記官 林初枝
附註：
民事訴訟法第466條之1（第1項、第2項）：
對於第二審判決上訴，上訴人應委任律師為訴訟代理人。但上訴
人或其他法定代理人具有律師資格者，不在此限。
上訴人之配偶、三親等內之血親、二親等內之姻親，或上訴人為
法人、中央或地方機關時，其所屬專任人員具有律師資格並經法
院認為適當者，亦得為第三審訴訟代理人。

司法院資訊處製作；財團法人民間司法改革基金會備份。
